【裁判字號】    91,重國,9
【裁判日期】    920107
【裁判案由】    國家賠償
【裁判全文】
臺灣台北地方法院民事判決  九十一年重國字第九號
    原      告    乙○○
                  丙○○
                  丁○○
                  戊○○
    訴訟代理人    王淑琍律師
    複  代理人    廖信憲律師
    被      告    台北市政府環境保護局
    法定代理人    甲○○
    被      告    台北市政府工務局公園路燈管理處
    法定代理人    庚○
    被      告    台北市政府養護工程處
    法定代理人    壬○○
    被      告    台北市政府建築管理處
    法定代理人    辛○○
    被      告    台北市政府建設局
    法定代理人    己○○
    訴訟代理人    顧立雄律師
右當事人間請求國家賠償事件，本院判決如左：
    主    文
原告之訴駁回。
訴訟費用由原告負擔。
    事    實
甲、原告方面：
一、聲明：
（一）被告應連帶給付原告戊○○新台幣（下同）一千六百六十九萬零一百九十三元
      ，及自起訴狀繕本送達翌日起至清償日止，按年息百分之五計算之利息。
（二）被告應連帶給付原告乙○○、丙○○、丁○○各五百一十四萬一千零八十九元
      ，及自起訴狀繕本送達翌日起至清償日止，按年息百分之五計算之利息。
二、陳述：
（一）民國八十六年八月十八日溫妮颱風來襲，因大溝溪與米粉溪溝渠於該二溪匯合
      處（即台北市內湖區○○○○街二四一號前）起進入地下，至台北市內湖區大
      湖公園之大湖東側進水口箱涵設計不良（設計部分為被告台北市政府養護工程
      處－以下稱養工處－負責），加以被告台北市政府環境保護局（以下稱環保局
      ）清潔人員長期未盡清理溝渠之義務，被告台北市政府工務局公園路燈工程管
      理處（以下稱公園路燈管理處）對於位於大湖公園之閘門應盡管理之賞，疏於
      管理，任令其中一閘門損壞經久未修而無法開啟，該處溢流孔又淤積未清，致
      前揭箱涵因淤積等失去排洪效用，而使洪水溢積於大湖山莊街二四一號前明溝
      溪及米粉與箱涵匯流處，八月十八日五、六時起，溪水更溢出大湖山莊街二四
      一號前箱涵入口路面，復以被告台北市政府建設局（以下稱建設局）在水土保
      育區內發放建築執照，被告台北市政府政築管理處（以下稱建管處）又未盡取
      締違建之責，使明溝溪上游天然明園得為建築（包括違建）、營業，適明溝溪
      上游天然明園發生「潰壩效應」，瞬間洪峰夾帶土石，直衝大湖山莊街二四一
      號原告等住宅，瞬間淹漫原告等地下室，致使原告等親屬卓陳青、卓朝森及卓
      美櫻登時滅頂溺死，並致原告等住宅、傢俱及汽車毀損，原告依法請求國家賠
      償，或經拒絕，或經請求發給拒絕證書，均未獲理賠。
（二）按「公務員於執行職務行使公權力時，因故意或過失不法侵害人民自由或權利
      者，國家應負損害賠償責任。公務員怠於執行職務，致人民自由或權利遭受損
      害者亦同」、「公有公共設施因設置或管理有欠缺，致人民生命、身體或財產
      受損害者，國家應負損害賠償責任」，「數機關均應負損害賠償責任時，請求
      權人得對賠償義務機關中之一機關或數機關，或其全體，同時或先後，請求全
      部或一部之損害賠償」，國家賠償法第二條第二項、第三條第一項及同法施行
      細則第十八條定有明文。被告環保局為清潔大湖之義務機關，竟任令其清潔人
      員怠於執行清潔之工作，致大湖產生淤積無法排洩大水；被告養工處為大湖設
      計機關，竟未善依設計之義務，致設計不當無法排洩大水；被告建管處依法應
      取締違建，並執行拆除違建之義務，竟怠而不為；被告公園路燈管理處為立於
      大湖公園閘門及該處溢流孔之管理機關，未善盡管理之責，竟任令該閘門損壞
      十餘年未修繕，致事發當時無法及時開啟閘門，且溢流孔又淤積未清等，積水
      無法排拽而釀成本件災害。被告等依上開規定應對原告負連帶損害賠償之責。
（三）茲臚列原告等之損害如下：
  １、戊○○部分：
    (一)殯葬費：五十六萬八千五百九十七元。
      按「國家損害賠償，除依本法規定外，適用民法規定」、「不法侵害他人致死
      者，對於支出醫療  增加生活上需要之費用或殯葬費之人，亦應負損害賠償責
      任」，為國家賠償法第五條及民法第一百九十二條第一項所明定。本件受害人
      之治喪事宜係共同辦理，所有殯葬費均由原告戊○○支付，共計支出殯葬費五
      十六萬八千五百九十七元，有殯葬費支出明細及單據十八件足憑，此項損害應
      由被告等連帶賠償。
    (二)扶養費：四十八萬五千六百七十二元。
      按「被害人對於第三人負有法定扶養義務者，加害人對於該第三人亦應負損害
      賠償責任」，民法第一百九十二條第二項定有明文。又直系血親相互間互負扶
      養之義務，為民法第一千一百十四條第一款所明定，本件被害人卓朝森及卓美
      櫻別為原告戊○○之子女，對原告戊○○負有法定扶養義務。原告戊○○於民
      國二十二年三月三日出生，於事發當時年六十四歲，以國人男性平均壽命七十
      三歲計算，其可受扶養年限為九年；而依八十六年度國人每人每年平均消費一
      十六萬元計算，再按霍夫曼計算法扣除中間利息及原告戊○○有子女五人分擔
      扶養費等情，原告戊○○因卓朝森及卓美櫻死亡所受扶養之損失為四十八萬五
      千六百七十二元，此項損害應由被告等連帶負賠償之責。
    (三)汽車泡水之損害：四十九萬四千八百三十五元。
      原告戊○○所有車號ＥＸ－八六三九號福斯廂型車遭洪水淹沒，損失四十九萬
      四千八百三十五元，此項損害亦應由被告等連帶賠償。
    (四)住所淹水損害：十四萬一千零八十九元。
      台北市內湖區○○○○街二四一號房屋及其基地應有部分原係被害人卓陳青所
      有，卓陳青死亡後，上開房地由原告戊○○、丙○○、丁○○、乙○○及被害
      人卓朝森之子女卓晉宇、卓書羽共同繼承，原告戊○○應繼分為五分之一，就
      此項損害應可請求五分之一之賠償。而系爭住所淹水所受損害計七十萬五千四
      百四十六元，原告戊○○就此損害得請求賠償五分之一即十四萬一千零八十九
      元。
    (五)慰撫金：一千五百萬元。
      民法第一百九十四條規定：「不法侵害他人致死者，被害人之父、母、子、女
      及配偶，雖非財產上之損害，亦得請求賠償相當之金額」，原告戊○○為被害
      人卓陳青之配偶，復為被害人卓朝森、卓美櫻之父，因被害人等突遭橫，瞬間
      與愛侶、子、女殎主隔，哀痛逾恆，故請求賠償一千五百萬元之精神慰撫金。
 ２、丙○○、丁○○、乙○○部分：
    (一)住所淹水所受損害：各十四萬一千零八十九元。
      原告丙○○、丁○○、乙○○所繼承之上開房屋，因淹水所受損害計七十萬五
      千四百四十六元，其等各可請求賠償五分之一，即十四萬一千零八十九元。
    (二)慰撫金：各五百萬元。
      丙○○、丁○○及乙○○皆係被害人卓陳青之子女，其等被害人突遭鉅變死亡
      ，難抑內心悲痛，爰各請求賠償五百萬元。
（四）對各被告之請求權要件、具體情形及證據如下：
  １、關於被告環保局部分：
    (一)依臺灣士林地方法院檢察署委託臺灣省水利技師公會、台北市水利技師公會（
      以下稱水利師公會）鑑定之「台北市內湖區○○○○街水患災害原因調查報告
      書」結論與建議４中，認定「大湖山莊街底下之箱涵堵塞影響排水亦為洪患造
      成原一，而堵塞的因素包括上游地區不當的侵占何道及亂倒廢棄物，檢視堵塞
      之雜物包括拉圾、樹榦、廢棄物與掛附於箱涵內之有線電視電纜糾結在一起，
      管理與維護單位應有疏失之處。」另參行政院工程會工程技術委員會（以下稱
      行政工程會）鑑定書之鑑定內容（第五頁鑑定意見一：(一)），亦認大湖箱涵
      及溢流口嚴重淤積阻礙排水，確為系爭災害之禍因之一，顯見被告環保局清潔
      人員未盡清潔之義務，致箱涵堵塞釀成災害。
    (二)被告環保局依「廢棄物清理法」之規定有疏導溝渠積水、運除污泥垃圾之職務
      義務，被告環保局平時即有數次未依規定清理，經被告公園路燈管理處去函要
      求清理。而依環保局（八三）北市環三字第二二二一三號函修正之「台北市政
      府環境保護局天然災害期間緊急救災工作實施計畫」第一、二、五條規定，於
      每年慣常發生颱風豪雨之防汛期間，被告環保局有事先迅速疏導溝渠積水、運
      除污泥垃圾之職務義務。本件斟酌颱風等級發布之客觀事實，被告對上開職務
      之執行已無不作為之裁量餘地，而此規定目的乃為保護溝渠週邊居民生命、身
      體、財產等法益免於水患侵襲造成損害，被告環保局怠於為上開職務義務之執
      行，原告自得依國家賠償法第二條第二項，及第三條第一項規定請求損害賠償
      。
  ２、關於被告公園路燈管理處部分：
      依行政院工程會鑑定書之鑑定內容（第七頁鑑定意見一：(一)２），認「在緊
      急情況下（如溢流孔遭漂浮物阻塞），開啟砂閘門確可達成輔助排水之功效」
      ，而認閘門當時損壞未修致無法開啟，為本件肇事原因之一。另水土保持技師
      公會亦認此為原因之一。茲因被告公園路燈管理處並不否認其負責操作大湖閘
      門開閉之職務義務，而此等職務義務明顯包含於日常中管理、維護閘門使合正
      常啟閉功能之義務，或經發現無法啟閉，亦應即時通知有關單位修護，乃為事
      理之當然，為一般人所認知，並無不明確之處。又閘門啟閉目的之一，在宣洩
      、舒緩溝渠積水，防免週邊居民遭受災害，而颱風豪雨期間閘門須視溝渠水量
      隨時為開啟消減積水之準備，並於積水達一定水位時開啟閘門，被告公園路燈
      管理處對於修繕該閘門，並於災害當天即時啟閘門之職務義務已無不作為之栽
      量餘地。其怠於管理、維護之責，任令閘門損害未加修護，釀成本件災害，原
      告依國家賠償法第二條及第三條之規定請求其賠償亦屬有據。
  ３、關於被告養工處部分：
      被告養工處為大湖之計單位，依水利技師公會（結論與建議３）、行政院工程
      會（第四頁第九點、第六頁（二））及水土保持技師公會（４．１「箱涵排放
      功能檢討」４．２「箱涵內部淤砂檢討第一段」）鑑定結果，均認系爭河道在
      排水設計上未做適當調節及緩衝且消能設施不足或長度不夠，設計確有不當。
      而養工處依其組織規程第三條，其為水利工作、雨水下水道工程等之新建、養
      護、改善、增建、規劃、設計、管理、維護保養之單位，且經其主管機關台北
      市政府法規委員會（以下稱台北市政府法規會）認定為系爭箱涵設計機，依前
      開規程及國家賠償法第九條第四項自為適格之賠償義務人。縱辯稱其非設計機
      關，然其既就設計之缺點改善於先，復未於颱風豪雨期間加強巡查、評估箱涵
      之淤積狀況是否合於當初設置之功能，又該溝渠週邊一側為山坡地，豪雨沖刷
      土壞造成淤積之情事亦為被告機關所知悉與能預見，該地區單以平原地區排水
      系統方式為溝渠設計之依據，明顯不符排水之實際須要，被告怠於改善，致釀
      成本件災，自難卸責。而上開規定亦在防免溝渠排水不良，造成週邊居民生命
      、身體、自由法益等之侵害，且無不作為之栽量餘地，爰依國家賠償法第三條
      之規定請求被告養工處負損害賠償之責。
  ４、關於被告建管處部分：
      依水利技師公會（結論與建議３後段）、行政院工程會（第七頁第二點）鑑定
      結果，均認明溝溪上游「天然明園」之建築及其他違建，在事發當天「因垃圾
      、樹榦等攔阻形成小蓄水庫，在水位昇高到一定程度後「潰洪」形成「瞬間洪
      峰」加速壓迫水流往最低點沖擊，為洪患造成原因之一」，被告建管處依法應
      取締違建、並執行拆除違建之義務，對於廢棄物之傾倒亦應盡排除、取締之責
      ，且被告建設局曾於八十五年三月二十一日北市建五字第一六四○五號、八十
      六年九月二十六日北市建五字第八六六二六○四七五號函請被告建管處儘速依
      法處理該違建，該違建地處溝渠上游，明顯破壞該處之水土保持，有破壞溝渠
      排水功能損及週邊居民生命、身體、自由等法益，其自無不作為之裁量餘地，
      然其怠於強制拆除，且任令傾倒傾倒廢棄物更未加排除、取締，對於系爭災害
      依國家賠償法第二條之規定，亦難辭其咎。
  ５、關於被告建設局部分：
      被告建設局負責建築執照之核發，竟在水土保持區核發與訴外人「天然明園」
      建築執照、營業執照，且對其另加搭建及其他違建均未加取締，依前開鑑定結
      果及國家賠償法第二條之規定，亦應負賠償之責。
（五）有關時效之問題：
  １、國家賠償法第八條第一項固規定：「賠償請求權，自請求權人知有損害時起，
      因二年間不行使而消滅；自損害發生時起，逾五年者亦同。」然依國家賠償法
      施行細則三之一規定，該法第八條第一項所稱「知有損害」，須知有損害事實
      及國家賠償責任之原因事實。換言之，請求權人不僅須知自己受有損害，而且
      須其知受損害，係由於公務員執行職務行使公權力時之故意或過失不法行為，
      或係由於公有公共設施設置或管理有欠缺所致。因此，請求權人僅其受有損害
      ，而不知其損害係肇因於公務員之不法行為或公有公共設施設置或管理之欠缺
      者，則與所謂「知有損害」之要件不符，兩年之消滅時效即無從開始起算。再
      者，請求權人僅知其損害係因機關之行為導致，但機關之行為曾經其他有權機
      關認為合法，惟嗣經推翻其合法性，而改認定為不法者，仍應以嗣後改認定為
      不法時，開始起算兩年之時效期間。又前開知悉賠償義務人需指明知或確知
      ，如就賠償義務人尚待鑑定機關鑑定，於鑑定結果尚未確定前，仍不得謂被害
      人已知悉賠償義務人，而為時效之起算。
  ２、本件前後歷經數個鑑定機關之鑑定，原告等實無法確知何機關應負起賠償義務
      。被告主張原告於收受檢察官起訴書或得知水利技師公會或水土保持公會之鑑
      定報告時，即已知悉損害賠償之原因事實亦乏依據，蓋被告所舉之內容既不具
      體亦不完備，且過程中被告逐一爭執，又要求法院再送其他機關鑑定，致對於
      「原告認識或判斷賠償義務人」造成認定上之混淆，無從確知國家賠償責任之
      原因事實及賠償義務人，依最高法院四十六年台上字第三四號、七十二年台上
      字第七三八號判例意旨，時效尚無從起算。而行政院公共工程會所為之鑑定，
      係被告環保局之清潔人員於高等法院刑事庭審理中提出將有爭議之兩件報告送
      交第三機關再作鑑定，而該鑑定內容係就該兩件爭議之鑑定內容加以綜合判斷
      ，復以刑事庭法官當庭諭知得依此為國家賠償判斷之依據，原告至此才形成確
      信，而依此報告為本件賠償之依據，於法並無不合。
  ３、至於被告主張原告乙○○曾對本件災害提出告訴，然依告訴狀內容未具體指明
      行為人觀之，原告乙○○並不知悉實際賠償義務人，且於訴狀陳明「有．．之
      嫌」顯見原告乙○○確實尚未確知應負刑事責任之人；該訴狀亦未表彰原告乙○○知悉其損害源於該等人員之侵權行為，亦未表彰知悉應負賠償義務人，被
      告以此認原告乙○○於當時即知賠償義務人明顯無據。而檢察官事後對於環保
      局清潔人員以外之人均未提起公訴，原告亦未聲請再議，並見原告並不知悉賠
      償義務人。退步言之，縱認國賠時效之計算不以知有損害賠償義務人之必要，
      但當事人仍應認知該行為為侵權行為才有所謂知悉之可能，而所謂侵權行為者
      ，必有故意或過失侵害他人之行為始該當其要件，本件一直無法確定賠償義務
      機關之原因即因無法確定災害發生之原因，故賴專業機關之鑑定，故於鑑定結
      果確定前，尚不得謂當事人之請求權已屬得行使之狀態而謂時效開始計算。
  ４、國家賠償事件係具有濃厚公法色彩之民事事件，該法第十條規定，國家賠償必
      須遵守協議先行之程序，則基於協議之一造為行政機關及其公法之屬性，行政
      程序法之相關規定自然有其適用。本件被告之主管機關台北市政府法規會先以
      責任認定應待法院判決確定為由，將兩造之國賠審議程序暫擱，旋以口頭或書
      面教示原告及同災害、同議程之受害鄰居趙樹良謂「本案暫擱，俟法院判決確
      定後再提會審議」．．．似無國家賠償法第八條第一項前段：賠償請求權，自
      請求權人知有損害時起，因二年間不行使而消滅時效之適用」等語，後再稱需
      賴第三機關鑑定，原告為求事實真相之釐清而表同意，遂再委請行政院工程會
      鑑定，已足使原告信賴其「會於行政院工程會鑑定結果出爐後依法由應負賠償
      責任之機關負賠償之責」，復以原告確實不知是否有國家賠償之原因事實及實
      際賠償義務人，遂未冒然提起訴訟，故於行政院工程會鑑定結果出爐前，尚不
      得謂時效已開始計算。今被告罔顧原告等值得保護之信賴，翻異前詞，實與公
      法上之誠信原則、信賴保護原則及訴訟法上之誠信原則、禁反言原則相違。究
      其實，台北市政府法規會前開函件內容，亦有認定國家賠償之原因事實不明，
      請求權時效本無從起算之含意，與原告前揭知有損害始點之主張相符，益證被
      告所辯無據。
  ５、關於被告出具予趙樹良先生八十八年六月三日北市賠三字第八八二○三八六五
      ○○號函，因趙樹良與原告同為該次水患之受災戶，受害情形係本於同一事實
      及法律上之原因，且為鄰居，除委託同一代理人，亦陳請同一民代協助處理，
      復以被告承辦人員亦口頭教示，故原告信而不疑，值得保護；況「行政行為，
      非有正當理由不得為差別待遇」為行政程序法第六條所明定。原告等對於損害
      賠償請求權之行使及信賴被告機關有誠意處理賠償事宜之情節，與趙樹良並無
      二致，自應為相同之處理。
  ６、退步言之，縱認原告對於被告環保局提出國家賠償部分已罹時效，然對於其他
      被告機關應負責之部分，則因原告等事後才知悉其等應負賠償之責，時效仍應
      自知悉才行起算，依行政院工程會工程技術委員會之鑑定報告於九十一年五月
      二十八日鑑定出爐，原告等提起本件請求並未罹於時效。
（六）被告養工處辯稱其非負責設計之單位，並不實在，蓋於先前國賠程序，台北市
      政府法規會即認定其為設計系爭溝渠之職管單位，養工處事後亦承認之。而建
      管處拒絕賠償書函中亦稱「本案係山坡保護區之違建，適用山坡地保育利用條
      例應無疑義，是以依前揭規定係由本府建設局負責查報、拆除取締等工作，故
      案相關賠事宜之認定應屬建設局之權責」。
（七）末查，「國家損害賠償，除依本法規定外，適用民法規定」、「數人共同不法
      侵害他人之權利者，連帶負損害賠償責任。不能知其中孰為加害人者亦同」，
      國家賠償法第五條、民法第一百八十五條定有明文。又「民事上共同侵權行為
      ，與刑事上之共同正犯，其構成要件並不完全相同，共同侵權行為人間不以有
      意思聯絡為必要，數人因共過失不法侵害他人之權利，苟各行為人之過失行為
      均為其所生損害之共同原因，即所謂行為關聯共同，亦足成立共同侵權行為」
      最高法院六十六年例變字第一號明揭其旨，行政院公共工程會之鑑定報告雖係
      以刑事上之共同正犯要件為鑑定基準，但其不否認被告等對於本件災害之發生
      均為原因之一，依前開法律之規定，被告應負連帶賠償之責。
三、證據：提出國家賠償請求書及拒絕證書等一冊、臺灣省水利技師公會暨台北市水
    利技師公會「台北市內湖區○○○○街水患災害原因調查報告書」、臺灣士林地
    方法院檢察署八十七年偵字第七二七三號檢察官起訴書影本、臺灣省水土保持技
    師公會「台北市內湖區○○○○街水患災害與箱涵堵塞之關係鑑定報告」影本、
    臺灣士林地方法院八十七年度訴字第六四一號刑事判決影本、臺灣高等法院八十
    九年上訴字第一一一三號刑事判決影本、行政院工程會工程技術委員會「台北市
    內湖區○○○○街水患災害原因鑑定書」影本、卓陳青、卓朝森、卓美櫻殯葬費
    支出暈明細表及有關單據影本、ＥＸ－八六三九號汽車淹水損失明細表及有關單
    據影本、繼承系統表、土地及建物登記簿謄本、住所淹水損失明細表及有關單據
    影本、台北市政府九十一年九月十二日北市建四字第○九一三三七三三一○○號
    函影本等件為證。
乙、被告方面：
一、聲明：原告之訴駁回。
二、陳述：
（一）被告雖無國家賠償責任，惟被告環保局前曾本於社會救助之精神，補助原告慰
      問金三萬元，死亡救濟金三百萬元、淹水慰問金二萬元、淹水補助金二十萬元
      ，汽機車補助金三十八萬四千八百七十五元，合計四百一十一萬四千零七十五
      元，合先敘明。
（二）本件原告之國家賠償請求權已罹於時效而消滅：
  １、原告知悉損害之發生已逾二年，其國家賠償請求權已罹於消滅時效：
      國家賠償法第八條第一項規定：「賠償請求權，自請求權人知有損害時起，因
      二年間不行使而消滅；自損害發生時起，逾五年者亦同。」乃為維護法安定性
      ，明定國家賠償請求權之期消滅時效。本件溫妮颱風係於八十六年八月十七日
      襲台，並因此導致被害人卓陳青、卓朝森及卓美櫻死亡，而被害人之屍體係於
      八十六年八月十八日發現，是自斯時起，原告已俺悉損害之發生，迺原告遲至
      九十一年八月十六日始提起本件訴訟，自知有損害時起已逾二年，其國家賠償
      請求權自因罹於時效而消滅。
  ２、原告主張因無法確知何機關應負賠償義務，故不得謂時效已開始起算云云，惟
      本件依國家賠償法第八條第一項應自原告知悉損害時起算消滅時效，此與原告
      是否知悉何機關應負賠償責任無關：
    (一)國家賠償責任係國家對人民所負之公法上責任，而侵權行為責任則係私人間民
      事法責任，二者性質上有差異，難以完全相提並論，故國家賠償法第五條規定
      「國家損害賠償，除依本法規定外，適用民法規定」，僅在國家賠償法未特別
      規定，且國家賠償責任與侵權責任在本質下不相矛盾之前提下，國家賠償責任
      始有民法規定之商用，合先敘明。
    (二)依國家賠償法第八條第一項規定，國家賠償請求權短期消滅時效之起算不以知
      悉賠償義務機關為時點：
      民法第一百九十七條固規定侵權行為損害賠償請求權之消滅時效，自請求權人
      知有損害及賠償義務人時起算，然關於國家賠償請求權之消滅時效，國家賠償
      法既有明文規定，自應適用國家賠償法，再無適用民法上開規定之餘地規定。
      本件原告既自八十六年小月十八日即知悉陳卓青、卓朝森及卓美櫻等人死亡之
      事實，則其縱有國家賠償請求權，亦自斯時開始起筵二年消滅時效，實無庸再
      事探求原告何時確知何機關應負賠償責任。
    (三)況本件原告亦不得諉為不知賠償義務機關：
      民法第一百九十七條第一項與國家賠償法第八條各規定不同之請求權消滅時效
      起算點，各有其合理之規範意旨，不容相混。亦即，民事侵權行為屬非交易性
      行為，加害人與被害人往往原不認識，互不知對方姓名、住處，於侵權行為發
      生時始第一次接觸，事發後各自紛飛，被害人通常不易於茫茫人海中找到加害
      人，故民法第一百九十七條第一項為免苛酷而併規定自被害人知悉賠償義務人
      時起算賠償請求權消滅時效，自有其一面之理；反之，在國家賠償責任，國家
      機關有限，且關於各機執掌，法令均有明文規定，人民本於知法之義務，既知
      損害之發生及其原因，自不得諉為不知何機關依法應負賠償義務，且縱有賠償
      機關不明之情形，即如本件起訴一般，將有限之各機關均列為被告為已足，人
      民於權利之行為上亳無特別之困難或障礙，故國家賠償法第八條第一項以請求
      權人知有損害時起算短期消滅時效之規定甚為合理。退步言之，原告縱不知賠
      償義務機關，亦屬怠於維護自己之權利，於情雖堪憐憫，但基於消滅時效制度
      不保護在權利上睡覺之人之本旨，仍難謂原告之請求權未罹於消滅時效而得主
      張。
  ３、原告主張自行政院工程會工程技術委員會作成鑑定報告後，原告對被告之國家
      賠償請求權始起算消滅時效云云，洵無理由：
    (一)按「關於侵權行為損害賠償請求權之消滅時效，應以請求權人實際知悉損害及
      賠償義務人時起算，非以知悉賠償義務人因侵權行為所構成之犯罪行為經檢察
      官起訴，或法院判決有罪為準。」最高法院七十二年台上字第七三八號著有判
      例。是縱在侵權行為責任，如請求權人實際知悉損害及賠償義務人在檢察官起
      訴前，仍以實際知悉時為準起算消滅時效，而不以之後之檢察官起訴或法院判
      決為準，更不以鑑定機關之鑑定為依據，原告主張於鑑定結果尚未確定前，仍
      不得謂被害人已知悉賠償義務人而起算時效云云，顯然無據，否則國家賠償請
      求權之短期消滅時效豈不永無適用餘地？
    (二)原告自八十六年八月十八日知悉卓陳青等人死亡後，於同年十月二日以被告公
      園路燈管理處所屬公務員未於溫妮颱風來臨時開啟閘門為由，向臺灣士林地方
      法院檢察署提出告訴，可知原告至遲於八十六年十月二日即已知悉關於大湖閘
      門部分之國家賠償責任原因事實。況本件事故原因曾分別經水利技師公會於八
      十六年十二月三十一日、臺灣省水土保持技師公會（下稱水保技師公會）於八
      十八年六月四日及行政院工程會於九十一年五月二十八日提出鑑定報告，三份
      鑑定報告在內容上均有就事故原因表示意見，在效力上亦無高低之分，故原告
      主張應特別以行政院工程會鑑定報告作為請求權消滅時效之起算點，亳無道理
      可言。退步言，縱欲以鑑定結果作為判斷原告知悉損害之標準，亦應以八十六
      年十二月三十一日之水利技師公會鑑定報告為準，而原告之請求權據此也已罹
      於時效。
    (三)又原告早於收受水利技師公會鑑定報告及起訴書時，即已知關於箱涵未清疏、
      箱涵設計不良及天然明園違建未拆除等國家賠償責任原因事實：
      (1)關於箱涵未清疏之事實，水利技師公會鑑定報告有謂「當日大湖山莊街底下
        之箱涵堵塞淤積為洪災發生之原因之一」、「雙孔箱涵內以左側米粉坑溪淤
        積最為嚴重，當時對排洪量約僅10cms，通水斷面積約減少一半，因此該段
        之淤積為構成水患原因之一」。
      (2)關於箱涵設計不良之事實，水利技師公會鑑定報告謂「設計疏忽；＊箱涵過
        多，地表逕流無法排除。＊未設調節池、沉砂池、滯洪池。＊沉砂體積太小
        （米粉坑溪）。＊匯流口以箱涵處理，應設滯洪池」。
      (3)關於天然明園違建未拆除之事實，水利技師公會鑑定報告謂「明溝溪上游不
        當的設施、侵占河道，從廢紙回收廠到上游餐廳間，在六時到九時間因垃圾
        、樹榦等攔阻形成小蓄水庫，為洪患造成原因之一」。
      (4)況臺灣士林地方法院檢察署八十七年偵字第七二七三號起訴書亦載「本件經
        囑託臺灣省水利技師公會及台北市水利技師公會，會同就本件被害人及當地
        其他居民生命、財產上災害發生之原因鑑定結果，及偵查本件災害發生原因
        ，固有．．ｆ箱涵及大湖以至基隆河段排水設計之不當．．ｈ天然明園餐麚
        屬性為平地違建之工作物之查報、拆除職務之懈怠．．ｉ淤積未做應有之清
        理」。
      (5)由上可知，原告早於收受水利技師公會鑑定報告及臺灣士林地方法院檢察署
        八十七年偵字第七二七三號起訴書時，即已知悉關於箱涵淤積未清、箱涵設
        計不良及天然明園違建未拆除之事實，且距原告提起本件訴訟時已逾二年，
        故原告對被告環保局、養工處、建管處及建設局之國家賠償請求權已罹於消
        滅時效。
    (四)原告又主張本件一直無法確定賠償義務機關之原因即無法確定災害發生之原因
      ，故賴專業機關之鑑定，於鑑定結果確定以前，尚不得謂當事人之請求權已屬
      可得行使之狀態而謂時效已開始計算云云，惟災害發生之原因縱有賴專業機關
      之鑑定，作為專業機關之水利技師公會所作成之鑑定報告既已認定大湖山莊街
      箱涵未清疏、箱涵設計不良及天然明園違建未拆除引發潰壩等事實，原告對被
      告之所稱鑑定結果未確定，原告無法行使請求權云云，因鑑定乃係鑑定人本於
      其專門知識技能經驗所出具之意見，並無所謂確定或不確定可言，故被告實不
      知原告所指鑑定結果確定究何所指。
（三）國家賠償請求權消滅時效之進行不受國家賠償請求之協議程序所影響：
  １、按消滅時效制度係以憲法上法治國原則所導出之法安定性原則為基礎，時效利
      益攸關公益，並非私人所可隨時任意處分之對象，故有關消滅時效之規定均屬
      強行法規，而除民法第一百四十七條、第一百二十九條第一項外，法律再無規
      定其他時效中斷事由。
  ２、本件被告從未承認原告對被告有國家賠償請求權，且原告於八十七年十月二十
      六日向被告請求國家賠償後，原告依法應於請求後六個月內提起國家賠償訴訟
      ，否則依民法第一百三十條規定，時效視為不中斷，原告遲至九十一年八月十
      六日始起訴，距其知悉損害發生時起已逾二年，又別無其他時效中斷事由，則
      依民法第一百四十四條規定，原告國家賠償請求權之消滅時效已因期間屆滿而
      完成，被告依法自得為時效抗辯，此與訴訟誠信亳無關聯。
  ３、另原告以台北市政府法規會八十八年八月二十三日北市環秘字第八八二三一七
      八七○○號函為據，主張原告之國家賠償請求權未罹於消滅時效，惟查：
      該函謂「本件水患肇因是否為本局公務員怠於執行職務所致，渠等相關責任刻
      正繫屬於臺灣士林地方法院審理中，須俟法院判決確定後，據為國家賠償案件
      之實質審理。是以台端請求國家賠償乙節，本府國家賠償事件處理委員會第一
      三六委員會決議『本案暫擱，俟法院判決確定後，再提審議』」等語，前段僅
      在說明被告處理原告請求國家賠償事件之處理流程，後段僅在說明原告國家賠
      償請求案目前處理之狀態，並未承認原告之國家賠償請求權，亦無預先拋棄時
      效利益、將來不為時效抗辯之意思表示；況退步言之，縱謂被告有預先拋棄時
      效利益之意思，該拋棄依法亦屬無效，被告仍得為時效抗辯。
  ４、至於原告所提台北市政府法規會八十八年六月三日北市賠三字第八八二○三八
      六五○○號函固謂「台端申請國家賠償案，因國家賠償事件處理委員會一三六
      次委員會決議『本案暫擱，俟法院判決確定後再提會審議』在案，從而本案似
      無國家賠償法第八條第一項前段消滅時效之適用」云云，惟查：
    (一)基於憲法上權利分立原理，解釋法律係司法機關之專權，故法規會前揭函之意
      見不足拘束司法機關之法院。
    (二)台北市政府法規會前揭函並非以原告為受文者，且被告等亦從未向原告表示國
      家賠償事件處理委員會之決議不影響原告之國家賠償請求權，故原告應不致錯
      誤信賴本件無國家賠償法第八條第一項規定之適用，原告亦不得對被告主張信
      賴法規會前揭函之教示。
    (三)台北市政府法規會前揭函雖認國家賠償事件處理委員會第一三六次委員會議之
      決議可能不致使訴外人趙樹良之國家賠償請求權罹於消滅時效，惟本於消滅時
      效制度旨在維持法律新秩序之公益性，時效利益並非完全可由私人任意處分、
      預先拋棄，且除承認、請求及起訴外，法律上並無其他時效中斷事由，故法規
      會前揭函之意見於法有違，原告自不得據以主張其信賴法規會之違法教示，故
      被告依法為與法規會前揭函相反之主張，自無違反誠信可言。
（四）被告各機關之權責如下：
  １、被告環保局負責自明溝溪與米粉溪匯流起至大湖止之大湖山莊街箱涵之清理。
  ２、被告公園路燈管理處負責大湖閘門開閉之操作。
  ３、被告建管處並不負責關於山坡地不當經營使用之查報取締事項。
  ４、被告建設局負責關於山坡地違反山坡地保育利用條例事件之查報、取締、通知
      限期改正及處分等項。
  ５、被告養工處並非大湖山莊街箱涵之設計單位，而係箱涵之養護維修單位。
    (一)公有公有設施之設置欠缺，與管理欠缺並不相同，設置欠缺係公共設施建造之
      初即有瑕疵，管理欠缺則係建造完畢後怠於維護所生之瑕疵，故若公共設施之
      瑕疵並非欠缺維護所致，而係自始設置欠缺所由生，依法不應由維護機關負賠
      償責任。
    (二)系爭大湖山莊街箱涵確非被告養工處所設計，被告養工處僅負責該箱涵之養護
      維修而已，此觀台北市土地重劃大隊所謂「排水系統劃設計係由新工處按台北
      市市區道路工程設計標準以五年頻率暴雨及集流時間計算水里分析所規劃」等
      語，與水利技師公會鑑定報告第四十一頁所謂「台北市政府工務局新建工作處
      『內湖區○○○○道系統檢討規劃報告』本區○○○○道係以五年一次之暴雨
      頻率為設計基準」等語，即可明瞭，故原告主張被告養工處係該箱涵之設計單
      位，與事實不符。
    (三)又遍觀北市養下字第○九一六四四一六八○○號函，並未提及被告養工處自承
      曾設計規劃系爭大湖山莊街箱涵，被告養工處充其量僅謂「本處於公共設施之
      管理、維護並無欠缺」，原告主張被告養工處曾為訴訟外自認云云，恐有誤會
      。
    (四)至於原告雖舉北市賠二字第○九一三○四一一○○號函，主張台北市政府法規
      委員會認定被告養工處係大湖山莊街箱涵之設計單位云云，惟細繹該函，法規
      會僅稱「經查該進水口箱涵為貴處管轄」云云，乃因當初箱函設計單位於設計
      施工完成後，將箱涵移交由被告養工處維護，箱涵才屬被告養工處管轄，台北
      市政府法規會並非認定系爭箱涵係被告養工處負責設計，至為明白。
（五）被告所屬公務員並未因故意或過失不法侵害人民之自由或權利，亦未怠於執行
      職務，且無公有公共設施設置或管理欠缺致人民生命、身體或財產受損害之情
      形，原告請求國家賠償洵無理由：
  １、司法院大法官會議釋字第四六九號解釋謂：「法律規定之內容非僅屬授予家機
      關進行公共事務之權限，而其目的係為保護人民生命、身體及財產等法益，且
      法律對主管機關應執行職務行使公權力之事項規定明確，該管機關公務員依此
      規定對可得特定之人所負作為義務已無不作為之裁量餘地，猶因故意或過失怠
      於執行職務，致特定人之自由或權利遭受損害，被害人得依國家賠償法第二條
      第二項後段，向國家請求賠償。」故國家賠償法第二條第二項後段之國家賠償
      責任，須該當下列要件始得成立：(1)法律規定之內容非僅屬授予國家機關推行
      公共事務之權限，而其目的係為保護人民生命、身體及財產等法益；(2)法律對
      主管機關應執行職務行使公權力之事項規定明確；(3)該管機關公務員依此規定
      對可得特定之人所負作為義務已無不作為之裁量餘地；(4)公務員因故意或過失
      怠於執行職務；(5)因此致特定人之自由或權利遭受損害。蓋以，公務員職務所
      由生之法令僅在保護公益，或雖兼為保護人民生命、身體及財產等法益，但難
      認公務員對得特定之人已無不作為之裁量餘地時，若公務員職務上不作為，國
      家須負賠償責任者，將造成不特定之人均得請求國家賠償，終致拖垮國家財政
      之結果，殊非全國納稅人民之福，合先敘明。
  ２、被告環保局依法不負國家賠償責任：
    (一)原告主張被告環保局清潔人員未盡清潔之義務，致箱涵堵塞釀成災害，應依國
      家賠償法第二條第二項前段、後段及第三條第一項規定負國家賠償責任云云，
      原告既謂被告環保局清潔人員怠於執行職務，未盡清潔義務，與公務員行使公
      權力侵害人民權利及公有公共設施設置或管理欠缺之國家賠償責任顯然無關，
      原告依國家賠償法第二條第二項前段及第三條第一項提起本件訴訟顯無理由。
    (二)依大法官全議釋字第四六九號解釋意旨，國家賠償法第二條第二項後段之國家
      賠償責任是否成立，與公務員職務所由生之法令有無保護人民生命、身體及財
      產等法益之目的，或僅在保護公益，至為攸關，然被告環保局所屬清潔人員係
      依據何等法令規定有清潔箱涵之職務？該等法令之目的是否非一般性保護公益
      ？法律對被告環保局應執行職務行使公權力之事項已否規定明確？被告環保局
      所屬公務員依此對可得特定之人所負作為義務是否已無不作為之裁量餘地？
  ３、被告公園路燈管理處依法不負國家賠償責任：
    (一)原告主張被告公園路燈管理處怠於管理、維護大湖閘門之責，任令閘門損害未
      加維護，依國家賠償法第二條及第三條規定，難卸國家賠償責任云云，惟查：
      (1)又國家賠償法第三條第一項所謂公有公共設施設置或管理有欠缺，係指公共
        設施欠缺本來通常應具備之安全性狀態而言，換言之，若公有公共設施之損
        壞無損於其通常應具之安全性狀態者，仍難謂該公有公共設施有該條所稱之
        管理欠缺情事。本件大湖閘門之功能在設計上仍為調節大湖水位，非為防洪
        （參原證二第四七頁），故大湖閘門能防洪排水並非其通常所應具備之害人
        民生命、財產之安全性狀態，不得因為大湖閘門損壞即逕謂其排水防止水災
        之安全性有欠缺。
      (2)退步言之，縱認大湖東閘門之損壞屬公有公共設施管理有欠缺，惟該欠缺仍
        與本件事故之發生無因果關係，蓋以，大湖東側本有兩座閘門，單單一座閘
        門即得充分發揮調解水位之功能，另一座閘門是否開啟，有無損壞核與他座
        無關。故原告主張閘門損壞以致造成卓陳青、卓朝森及卓美櫻等人死亡，則
        自應證明單靠一座閘門無法調節大湖水位，必須兩座閘門同時開啟始得調節
        大湖水位，且應進一步證明係因該兩座閘門未同時開啟始致陳卓青、卓朝森
        及卓美櫻等人死亡。
      (3)況依水利技師公會鑑定報告，大湖閘門開與關不具決定性因素，不影響災害
        發生，則兩座閘門關閉既與本件事故之發生不具因果關係，一座閘門因損壞
        而不能開啟當然與本件事故之發生亦無因果關係。
    (二)原告另主張大湖溢流孔淤積未清，致系爭箱涵因淤積等失去排洪效用云云，惟
      依據水利技師公會鑑定報告所附照片，清晰可見大湖溢流孔亳未淤積，且無證
      據顯示大湖二十口溢流孔於災前已有淤積，而風災所造成之溢流孔淤積更與被
      告公園路燈管理處亳無關聯，故原告上開主張與事實不符，
  ４、被告養工處法依不負國家賠償責任：
      原告主張被告養工處為大湖設計單位，系爭河道在排水設計上未做適當調節及
      緩衝且消能設施不足或長度不夠，設計確有不當，應負國家賠償責任云云，惟
      查：
    (一)公有公共設施設置或管理有欠缺，係指公共設施不具備通常應有之狀態、作用
      或功能以致缺乏安全性而言。所謂設計有欠缺者，應指依設計時之科技水或設
      計準則，設計缺乏當時通常應有之安全性。蓋設計公有公共設施之設置，涉及
      國家資源之合理分配，不能要求國家為設置特定公有公共設施而無限制犧牲資
      源，以排水系統之設置為例，百年防洪頻率之排水系纑當然較五年防洪頻綽安
      全，但百年防洪頻率之排水系統必須設置更大口徑之排水管線，需求更多資金
      ；採用明溝之方式或較箱涵安全，但採用建置於道路底下之箱涵式排水系統能
      較有效率利用空間，而採用明溝式排水系統則需用額外之土地，可能因此必須
      另行徵收；箱涵採直線設計或較彎折設計更不易淤積，但一概採直線設設因勢
      須通過既存民宅，故現實上並可行。由上可知，不得僅因公有公共設施之設置
      有更佳設設方式，遽謂該公有公共設施設置上有欠缺。本件原告主張系爭箱涵
      設計有欠缺，依法自應舉證證明系爭箱涵於設置時在設計上不具備通常應有之
      安全性，否則難認其訴有理由。
    (二)依台北市○○道工程設施標準第七條規定，平原地區排水系統應採五年洪也頻
      率之設計，系爭箱涵既採五年防洪頻率之設計，自應認為設計無欠缺，原告主
      張被告養工處設計系爭箱涵不良云云，並不足採。
    (三)實際上，系爭箱涵當初並非被告養工處負責設計，故原告實不得向被告養工處
      請求國家賠償。
  ５、被告建管處及建設局依法不負國家賠償責任：
    (一)原告主張被告建管處及建設局對於明溝溪上游「天然明園」之違建怠於取締，
      且被告建管處任令廢棄物傾倒未加排除、取締，以致釀成本件災害，故依國家
      賠償法第二條請求賠償云云，惟依大法官會議釋字第四六九號解釋意旨，原告
      應先解明：被告建管處及建設局所屬公務員據以取締「天然明園」違建或取締
      廢棄物傾倒之法令規定為何？該等法令之目的是非一般性保護公益？法律對被
      告建管處及建設局應執行職務行使上開公權力之事項已否規定明確？被告建管
      處及建設局所屬公務員依此對可得特定之人所負作為義務是否已無不作為之裁
      量地？又原告所謂被告建管處任令廢棄物傾倒未加排除、取締，所指為何？
    (二)原告主張被告建設局核發「天然明園」建築執照及營業執照，經查並無其事。
      原告據以主張被告建設局應依國家賠償法第二條規定負賠償責任，亦失所附麗
      。
三、證據：提出檢察官相驗報告書影本、原告所提國家賠償請求書影本、環保局九十
    一年五月二日北市環三字第○九一三一一一○一○○號函、台北市○○道工作施
    標準、台北市土地重劃大隊八十九年十二月五日北市地重二字第八九六○四八六
    一○○號函、原告乙○○告訴狀影本、臺灣士林地方法院檢察署八十七年度偵字
    第七二七三號檢察官起訴書影本等件為證。
    理    由
一、本件原告主張大溝溪與米粉溪溝渠於台北市內湖區○○○○街二四一號前匯合進
    入地下，民國八十六年八月十八日溫妮颱風來襲，因該二溪匯合處箱涵至台北市
    內湖區大湖公園之大湖東側進水口箱涵設計不良，加以被告環保局清潔人員人長
    期未盡清理溝渠之義務，被告公園路燈管理處對於位於大湖公園之閘門應盡管理
    之責，竟疏於管理，任令其中一閘門損壞經久未修而無法開啟，該處溢流孔又淤
    積未清，致前揭箱涵因淤積等原因失去排洪效用，而使洪水溢積於大湖山莊街二
    四一號前明溝溪及米粉與箱涵匯流處，八月十八日五、六時起，溪水更溢出大湖
    山莊街二四一號前箱涵入口路面，復以被告建設局在水土保育區內發放建築執照
    ，被告建管處又未盡取締違建之責，使明溝溪上游天然明園得為建築、營業。適
    溫妮颱風帶來豪雨，明溝溪上游天然明園發生「潰壩效應」，瞬間洪峰夾帶土石
    ，直衝大湖山莊街二四一號原告等住宅，瞬間淹漫原告等地下室，致使原告等親
    屬卓陳青、卓朝森及卓美櫻溺死，並致原告等住宅、傢俱及汽車毀損，原告依法
    請求國家賠償，或經拒絕，或經請求發給拒絕證書，均未獲理賠。被告環保局為
    清潔大湖之義務機關，竟任令其清潔人員怠於執行清潔之工作，致大湖產生淤積
    無法排洩大水；被告養工處為大湖設計機關，竟未善依設計之義務，致設計不當
    無法排洩大水；被告建管處依法應取締違建，並執行拆違建之義務，竟怠而不為
    ；被告公園路燈管理處為立於大湖公園閘門及該處流孔之管理機，對於上開閘門
    應善盡管理之責，竟任令該閘門損壞十餘年未修繕，致事發當時無法及時開啟閘
    門，且溢流孔又淤積未清等，積水無法排洩而釀成本件災害，為此依國家賠償法
    第二條第二項、第三條第一項及同法施行細則第十八條規定，請求被告(一)連帶賠
    償原告戊○○(1)殯葬費五十六萬八千五百九十七元、(2)扶養費四十八萬五千六百
    七十二、(3)汽車泡水之損害四十九萬四千八百三十五元、(4)住所淹水損害十四萬
    一千零八十九元、(5)慰撫金：一千五百萬元，合計一千六百六十九萬零一百九十
    三元。(二)連帶賠償原告丙○○、丁○○、乙○○(1)住所淹水所受損害各十四萬一
    千零八十九元、(2)慰撫金各五百萬元，合計各五百一十四萬一千零八十九元，及
    均自起訴狀繕本送達翌日起至清償日止，按年息百分之五計算之利息。
二、被告則以：本件溫妮颱風係於八十六年八月十七日襲台，並因此導致被害人卓陳
    青、卓朝森及卓美櫻死亡，而被害人之屍體係於八十六年八月十八日發現，是自
    斯時起，原告已知悉損害之發生，原告遲至九十一年八月十六日始提起本件訴訟
    ，自知有損害時起已逾二年，其國家賠償請求權自因罹於時效而消滅。又被告所
    屬公務員並未因故意或過失不法侵害人民之自由或權利，亦未怠於執行職務，且
    無公有公共設施設置或管理欠缺致人民生命、身體或財產受損害之情形，原告請
    求國家賠償洵無理由。另被告環保局前已本於社會救助之精神，補助原告慰問金
    三萬元，死亡救濟金三百萬元、淹水慰問金二萬元、淹水補助金二十萬元，汽機
    車補助金三十八萬四千八百七十五元，合計四百一十一萬四千零七十五元等語，
    資為抗辯。
三、本件原告主張八十六年八月十八日溫妮颱風挾帶豪雨來襲，洪水溢積於台北市內
    湖區○○○○街二四一號前明溝溪及米粉與箱涵匯流處，八月十八日五、六時起
    ，溪水更溢出大湖山莊街二四一號前箱涵入口路面，嗣明溝溪上游天然明園發生
    潰壩效應，瞬間洪峰夾帶土石，直衝大湖山莊街二四一號原告等住宅，瞬間淹漫
    原告等住處之地下室，致使原告戊○○之子女卓朝森、卓美櫻，及原告乙○○、
    丙○○、丁○○之母即原告戊○○之配偶卓陳青溺斃，並致原告等住宅、傢俱及
    汽車毀損，原告依法請求國家賠償，或經拒絕，或經請求發給拒絕證書，均未獲
    理賠之事實，業據其提出國家賠償請求書及拒絕證書影本、繼承系統表等件為證
    ，並為被告所不爭執，原告此部分之主張，自堪信為真實。
四、原告主張被告環保局為清潔大湖之義務機關，竟任令其清潔人員怠於執行清潔之
    工作，致大湖產生淤積無法排洩大水；被告養工處為大湖設計機關，未善依設計
    之義務，致設計不當無法排洩大水；被告建管處依法應取締違建，並執行拆除違
    建之義務，竟怠而不為；被告公園路燈管理處為立於大湖公園閘門及該處溢流孔
    之管理機，對於上開閘門應善盡管理之責，竟任令該閘門損壞十餘年未修繕，致
    事發當時無法及時開啟閘門，且溢流孔又淤積未清等，積水無法排洩而釀成本件
    災害，被告等應依國家賠償法第二條第二項、第三條第一項及同法施行細則第十
    八條規定，負連帶賠償之責任，被告則以前開情詞置辯。是本件首應審究者，為
    原告之國家賠償請求權是否已罹於時效而消滅：
（一）按「公務員於執行職務行使公權力時，因故意或過失不法侵害人民自由或權利
      者，國家應負損害賠償責任。公務員怠於執行職務，致人民自由或權利遭受損
      害者亦同」、「公有公共設施因設置或管理有欠缺，致人民生命、身體或財產
      受損害者，國家應負損害賠償責任」，國家賠償法第二條第二項、第三條第一
      項定有明文；又「賠償請求權，自請求權人知有損害時起，因二年間不行使而
      消滅；自損害發生時起，逾五年者亦同」，亦為同法第八條第一項所明定。而
      國家賠償法第八條所謂「知有損害」，依同法施行細則第三條之一規定，係指
      須知有「損害事實」及「國家賠償責任之原因事實」。依此規定，國家賠償請
      求權時效之起算，應以請求權人對損害之事實及國家賠償責任之原因事實均知
      悉時為準。
（二）而所謂「知有損害事實」，係指知悉權利受有損害之事實。就本件訴訟而言，
      損害事實應係指八十六年八月十八日溫妮颱風挾帶豪雨來襲，洪峰夾帶土石，
      直衝大湖山莊街二四一號原告等住宅，淹漫原告等住處之地下室，致使原告之
      親屬卓陳青、卓朝森、卓美櫻溺斃，住宅、傢俱、汽車毀損之事實。被害人卓
      陳青、卓朝森、卓美櫻之屍體於八十六年八月十八日發現並經檢察官相驗，有
      檢察官相驗屍體報告書影本在卷可稽，是原告等於八十六年八月十八日知有損
      害之事實，應無疑義。
（三）至於「知有國家賠償責任之原因事實」，則應係指知涉有國家賠償責任發生之
      原因事實，亦即知悉損害事實之發生，係由於公務員怠於執行職務，或執行職
      務行使公權力時之故意或過失所造成，或係由於公有公共設施設置或管理有欠
      缺所致，而非指確知真正之國家賠償義務人為何。就本件訴訟而言，應係指知
      悉被害人卓陳青、卓朝森、卓美櫻之溺斃，與住宅、傢俱、汽車毀損之發生，
      有應由國家負賠償責任之原因事實牽涉其中即可，而非指確知真正應負國家賠
      償義務人為何。是國家賠償請求權時效，應自請求權人知有損害事實及知悉損
      害之發生有應由國家負賠償責任之原因事實牽涉其中時起算。
（四）原告雖舉民法第一百九十七第一項規定及最高法院七十二年台上字第七三八號
      判例「關於侵權行為損害賠償請求權之消滅時效，應以請求權人實際知悉損害
      及賠償義務人時起算，不以知悉賠償義務人因侵權行為所構成之犯罪行為被檢
      察官起訴，或法院判決有罪為準」意旨，主張請求權時效應自其明確知悉賠償
      義務機關時始算。本件災害前後歷經數個鑑定機關之鑑定，原告等實無法確知
      何機關應負起賠償義務，於鑑定結果確定前，時效無從起算，而行政院公共工
      程委員會九十一年五月二十八日所為之鑑定，係就水利技師公會及水保技師公
      會兩件鑑定報告內容加以綜合判斷，且刑事庭法官當庭諭知得依此為國家賠償
      判斷之依據，原告至此才形成確信，請求權時效應自斯時起算云云。惟按國家
      賠償法第五條規定「國家損害賠償，除依本法規定外，適用民法規定」，是民
      於僅於國家賠償法未特別規定時始有其適用，如國家賠償法已有特別規定時，
      即應適用國家賠償法。關於國家賠償請求權之消滅時效，國家賠償法第八條既
      有別於與民法第一百九十七條「因侵權行為所生之損害賠償請求權，自請求權
      人知有損害及賠償義務人起時算」之規定，特別規定賠償請求權自請求權人知
      有損害時起算。則國家賠償請求權消滅時效之起算，自應適用國家賠償法第八
      條之規定。原告主張應依民法之規定於請求權人知悉賠償義務人時起算，尚非
      可採。參諸國家賠償法第九條第四項規定：「若不能依前三項確定賠償義務機
      關，或於賠償義務機關有爭議時，得請求其上級機關確定之。其上級機關自被
      請求之日起逾二十日不為確定者，得逕以該上級機關為賠償義務機關」，可知
      國家賠償法對於賠償義務機關不明時，已有相當之規定以資救濟，縱本件災害
      前後歷經數個鑑定機關鑑定，各個鑑定機關之鑑定結果又不盡相同，原告既得
      依國家賠償法施行細則第九條第四項規定，請求其上級機關確定賠償義務機關
      ，其上級機關不於二十日內為確定者，即得逕以該上級機關為賠償義務機關，
      原告自不得以不能確知何機關應負賠償義務為由，而主張須確知孰為賠償義務
      機關後，請求權時效方開始起算。倘如原告主張所謂知有「國家賠償責任之原
      因事實」係指確知真正賠償義務人，則將使國家賠償法中時效期間之起算，繫
      於請求權人主觀之不確定因素，請求權人可任意決定時效是否起算，此與法律
      規定時效期間乃在於督促權利人行使權利之目的即有不符。
（五）查本件事故發生後，原告於八十六年十月二日向臺灣士林地方法院檢察署提出
      告訴，經承臺灣士林地方法院檢察署察官囑託臺灣省水利技師公會及臺北市水
      利技師公會會同就本件災害發生之原因為鑑定，經上開兩水利技師公會於八十
      六年十二月三十一日提出鑑定報告，認「結論與建議：．．．３、明溝溪上游
      不當的設施、侵佔河道，從廢紙回收廠到上游餐廳間，在六到九時間因垃圾、
      樹榦等攔阻形成小蓄水庫，在水位昇高到一定程度後，『潰決』形成『瞬間洪
      峰』，加速或壓迫水流往最低點沖擊，為洪患造成原因之一。４、大湖山莊街
      底下之箱涵堵塞，影響排水亦為洪患造成原因之一，而堵塞的因素包括上游地
      區不當的侵佔河道及亂倒廢棄物，檢視堵塞之雜物包括垃圾、樹榦、廢棄物與
      掛有應由國家負賠償責任之原因事實牽涉其中而言，亦即知悉由於公務員怠於
      執行職務，或執行職務時之故意或過失，或由於公有公共設施設置或管理有欠
      缺，為造成損害發生之原因之一。因檢核：設計疏忽；＊箱涵過多，地表逕流
      無法排除。＊未設調節池、沉砂池滯洪池。＊沉砂體積太小（米粉坑溪）。＊
      匯流口以箱涵處理，應設滯洪池。8-2-3大湖山莊街底部箱函檢核：理論上現
      有大湖山莊街箱涵應可排除溫妮颱風降雨量所帶來的洪水量．．當日大湖山莊
      街底下箱涵堵塞淤積為洪災發生之原因之一。8-4鑑定要求事項綜合評估一．
      ．2.．．雙孔箱涵內以左側米粉坑溪淤積最為嚴重，當時對排洪量約僅10cms
      ，通水斷面積約減少一半，因此該段之淤積為構成水患原因之一。．．4.．．
      (3)米粉坑溪及明溝溪匯流處設計為箱涵或斷面不當變化處亦為災害原因之一．
      ．」有該鑑定報告書在卷可稽。鑑定結果已認本件災害不應歸究於天災，並認
      定管理與維護單位有疏失之處。原告於收受水利技師公會鑑定報告書時，應已
      知悉本件災害之發生，有應由國家負賠償責任之原因事實牽涉其中，應無疑義
      。雖本件災害嗣後並歷經水保技師公會及行政院工程會之鑑定，但各個鑑定報
      告在效力上並無高低之別，原告由水利技師公會之鑑定報告，既已得知本件災
      害之發生，有應由國家負賠償責任之原因事實牽涉其中，即難謂尚未知悉本件
      災害有「國家賠償責任之原因事實」。原告既已知有「損害事實」及「國家賠
      償責任之原因事實」，依國家賠償法施細則第三條之一規定，原告國家賠償請
      求權之時效，即應於斯時開始起算。
（六）水利技師公會於八十六年十二月三十一日提出本件台北市內湖區○○○○街水
      患災害原因調查報告書，認定本件水患之發生不應歸究於天災，而係有應由國
      家負賠償責任之原因事實牽涉其中，原告於斯時就「損害事實」及「國家賠償
      責任之原因事實」，均已知悉，則依國家賠償法施細則第三條之一規定，原告
      國家賠償請求權之時效，即應於斯時開始起算。原告雖曾於時效完成前之八十
      八年八月十六日向被告環保局請求國家賠償，然未於請求後六個月內提起國家
      賠償訴訟，依民法第一百三十條規定，時效視為不中斷，則迄八十八年十二月
      三十一日，原告之請求權已罹於二年之時效而消滅，原告遲至九十一年八月十
      六日始提起本件訴訟，應認原告提起本件訴訟時，其請求權早逾二年之時效而
      消滅。
（七）原告雖以台北市政府法規會八十八年六月三日北市賠三字第八八二○三八六五
      ○○號，及八十八年八月二十三日北市環秘字第八八二三一七八七○○號函，
      主張於行政院工程會鑑定報告出爐前，不得謂時效已開始計算云云。惟查：
  １、台北市政府法規會八十八年八月二十三日北市環秘字第八八二三一七八七○○
      號函稱：「．．本件水患肇因是否為本局公務員怠於執行職務所致，渠等相關
      責任刻正繫屬於臺灣士林地方法院審理中，須俟法院判決確定後，據為國家賠
      償案件之實質審理。是以台端請求國家賠償乙節，本府國家賠償事件處理委員
      會第一三六委員會決議『本案暫擱，俟法院判決確定後，再提審議』，有該函
      件影本在卷可稽。核其內容僅在說明其國家賠償事件處理委員會決議將原告請
      求國家賠償事件暫擱，俟法院判決確定後再為審議，並無就本件請求權時效之
      起算，為何意思表示，而依其所述內容，亦難認有承認原告請求權之意。原告
      以之主張請求權時效應於行政院工程會鑑定報告完成後，方開始進行，並無足
      取。
  ２、而台北市政府法規會八十八年六月三日北市賠三字第八八二○三八六五○○號
      函固致訴外人趙樹良，稱：「台端申請國家賠償案，因國家賠償事件處理委員
      會一三六次委員會決議『本案暫擱，俟法院判決確定後再提會審議』在案，從
      而本案似無國家賠償法第八條第一項前段消滅時效之適用」云云，惟該函係針
      對訴及人趙樹良請求國家賠償事件之發文，受文者係訴外人趙樹良，原告並非
      該函之受文者，原告可否以之主張信賴本件無國家賠償法第八條第一項規定之
      適用，已非無疑。而關於時效中斷，除民法第一百二十九條第一項「消滅時效
      ，因左列事由而中斷：一、請求。二、承認。三、起訴。」之規定外，法律並
      無其他得中斷時效事由之規定。且「時效期間，不得以法律行為加長或減短之
      。並不得預先拋棄時效之利益」民法第一百四十七條亦有明文。原告尚不得主
      張上開台北市政府法規會之函文有中斷本件請求權時效之效果，亦不得主張本
      件國家賠償請求權之時效期間，因上開台北市政府法規會之函文而得加長。而
      本件國家賠償請求權之二年短期時效於八十八年十二月三十一日完成，已如前
      述，而時效利益依法不得預先拋棄，是原告亦不得主張被告已於時效完成前之
      八十八年六月三日以上開台北市政府法規會函文拋棄時效之利益。況縱認上開
      函文有承認原告請求權之意，而使原告之請求權時效中斷，惟其請求交時效自
      斯時再重行起算，其請求權時效亦已於原告起訴前之九十年六月三日即已完成
      。被告抗辯原告之國家賠償請求權已罹於時效而消滅，尚非無據。
五、按「時效完成後，債務人得拒絕給付」，民法第一百四十四條定有明文，本件原
    告之請求既已罹於時效而消滅，被告並為時效消滅之抗辯，則縱本院就被告等是
    否為賠償義務人、是否應負國家賠償責任等爭點上，為原告有利之認定，原告仍
    因被告得拒絕給付而無從請求，則兩造有關此部分之其餘爭點所提之攻擊防禦方
    法均與本件判決之結果不生影響，自毋庸再予逐一審酌論述，附此敘明。
六、原告之請求權既已罹於時效而消滅，則原告本國家賠償法之規定，請求被告連帶
    賠償原告戊○○元一千五百萬元，連帶賠償原告丙○○、丁○○、乙○○各五百
    一十四萬一千零八十九元，及均自起訴狀繕本送達翌日起至清償日止，按年息百
    分之五計算之利息，為無理由，應予駁回。
七、結論：本件原告之訴為無理由，並依民事訴訟法第七十八條、第八十五條第一項
    前段，判決如主文。
中      華      民      國    九十二    年      一      月      七      日
                              民事第三庭法      官  張靜女
右為正本係照原本作成
如對本判決上訴，須於判決送達後廿日內向本院提出上訴狀
中      華      民      國    九十二    年      一      月      七      日
                                        法院書記官  林桂玉


司法院資訊處製作；財團法人民間司法改革基金會備份。
